臺灣高等法院臺中分院民事判決　九十三年度上易字第二四八號
　　上　訴　人　　乙○○
　　訴訟代理人　　朱元宏律師
　　複　代理人　　盧永和律師
　　被上訴人　　　陳貴美即劉.
　　訴訟代理人　　甲○○
當事人間請求債務人異議之訴事件，上訴人對於民國九十三年四月二十七日臺灣臺中
地方法院九十二年度訴字第三一五五號第一審判決提起上訴，本院於九十四年三月二
十三日言詞辯論終結，判決如左：
    主    文
原判決廢棄。
被上訴人在第一審之訴駁回。
第一、二審訴訟費用由被上訴人負擔。
    事  實  及  理  由
一、被上訴人於原審起訴主張：
　(一)伊所有坐落台中縣大肚鄉○○段第九二二之一地號土地，及其上建物（即建號六
　　五七號，門牌號碼台中縣大肚鄉○○路○段七三四巷三一弄二號）之不動產（下
　　簡稱系爭不動產），並未將之設定最高限額新台幣（下同）一百二十萬元之抵押
　　權予上訴人，亦未簽發如附表所示之本票，向上訴人借款一百萬元，惟上訴人竟
　　以原審法院九十二年度拍字第一四八五號裁定，聲請拍賣系爭不動產，上訴人請
　　求之事由於執行名義成立前並不成立，自不得據以聲請強制執行，為此依強制執
　　行法第十四條第二項之規定，訴請撤銷強制執行程序。
　(二)如附表所示之本票（下簡稱系爭本票）並非伊所簽發，其上「陳貴美」之簽章係
　　他人所偽造，則上訴人應對本票為真正之事實，負舉證之責；而系爭不動產以上
　　訴人為債權人所設定之最高限額一百二十萬元抵押權登記，所擔保之債權即系爭
　　本票債權，本票債權既係偽造而不存在，則該抵押權之設定即失所依據；又上開
　　抵押權之設定，未經伊同意或授權，本屬偽造，為此依民法第七百六十七條、第
　　一百八十四條規定，訴請上訴人塗銷抵押權之設定，及確認系爭本票之債權不存
　　在。
　(三)抵押權設定契約書與本票上「劉陳貴美」之印文左上角的外圍不同，故兩者之印
　　章並不相同，且劉正埼於台灣台中地方法院九十二年度訴字第一五七五號伊與訴
　　外人游阿坤確認本票債權不存在民事事件（下稱游阿坤案）中，承認伊之印章及
　　簽名均為其所偽造，且亦向檢察官自首有偽造系爭本票。至於證人謝文質、廖文
　　湖並未到伊家要求確認本票係由原告簽名，伊亦從無向何人承認有簽發系爭本票
　　，且債權人既為乙○○，何以非由其本人向伊確認簽發本票與否？伊係在謝文質
　　持影印之本票前來討債時，始知遭人偽造簽名簽發系爭本票，且系爭不動產亦遭
　　人虛偽設定抵押權，伊當場即否認有簽發系爭本票之事實，不可能有要求寬限還
　　款期間之語。
　(四)劉正埼已證稱系爭不動產抵押權之設定，係由其持權狀及印鑑證明在伊不知情之
　　情況下暗中辦理，伊何來有表見代理之責任？
  (五)原審判決被上訴人勝訴；上訴人提起上訴；爰聲明：駁回上訴。
二、上訴人則以：
　(一)系爭本票上之簽名確係被上訴人所為：
　　被上訴人之子即證人劉正埼於九十一年十二月間，透過訴外人謝文質向伊借款
　　　，並由被上訴人提供其所有之系爭不動產設定抵押權，設定完成後，由劉正埼
　　　交付其上已有上訴人簽名及蓋章之系爭本票，並收受謝文質轉交之現款，兩造
      成立消費借貸關係，而系爭本票上「劉陳貴美」之印文，與系爭不動產設定抵
      押權時之印鑑章，由肉眼觀察委實全然相符，且經折角比對後亦全然一致，被
      上訴人自承系爭不動產權狀及印鑑章都由其自行保管，均未遺失，且系爭本票
      上「陳貴美」之簽名與游阿坤案九十二年六月二十五日答辯狀繕本上簽名及該
      案所附之本票發票人簽名、游阿坤案所調取之台中商業銀行九十二年二月十二
      日借據、大肚鄉農會八十年十二月三日開戶、被上訴人於該案當庭書寫之簽名
      ，及九十二年度沙簡字第一四六號民事案件所附支票背書簽名等不同時期、不
      同場合之簽名以肉眼觀之，均可認係同一人所為，再佐以證人廖文湖、謝文質
      之證詞，實足證系爭本票確係被上訴人簽名蓋印鑑章無疑，而於九十二年度沙
      簡字第一四六號民事案件被上訴人並有承認係本人簽名，則被上訴人應係主張
      印鑑章遭人盜蓋而非偽造，自由其對盜蓋之事實負舉證責任，否則該本票即屬
      真正。
　　證人劉正埼證稱系爭本票係模仿自九十二年度沙簡字第一四六號案被上訴人自
　　　認之支票背書簽名，然比對該案支票背書、游阿坤案及本件系爭本票之簽名，
　　　單憑肉眼觀察即知各字無論字體大小、位置、字與字之間隔均明顯不同，顯非
　　　模仿而得；且如劉正埼有偽造本票之必要，僅加蓋印章即可達其目的，更何況
　　　上訴人乃至於游阿坤、謝文質、廖文湖均不識被上訴人之簽名，劉正埼何須大
　　　費周章偽造系爭本票？足證劉正埼之證詞，不足採信。
　　參諸原法院九十二年度偵緝字第一○八六號卷內被上訴人本人不同時間之簽名
　　　，與劉正埼在該案之簽名比對顯然不同，故劉正埼偽造之可能性應可排除；且
　　　該案中被上訴人簽名與系爭本票之簽名無論書寫習慣及書寫特徵、筆法、結構
　　　等均屬一致，且有多處明顯錯字，應可確認上述簽名同屬一人之筆跡，及系爭
　　　本票為被上訴人自己之簽名。
　(二)縱該本票係劉正埼所偽造，被上訴人仍應負表見代理之授權人責任：
　　劉正埼於本件設定前業提供被上訴人之系爭不動產向游阿坤借款，數月後再次
　　　提供該土地供設定借款，其前後兩次持其母之土地權狀及印鑑證明，交付證人
　　　廖文湖代書承辦抵押權設定，並聲稱已得被上訴人之同意，由劉正埼代為出面
　　　辦理，證人謝文質乃因信賴此事，而先後向游阿坤及伊商借借款之事，伊方同
　　　意出借。又前後二次借款均係由廖文湖於完成設定後，由劉正埼至代書事務所
　　　親收現金，同時交付被上訴人已經完成簽名之本票，於此客觀條件下，被上訴
　　　人之行為應已足以使伊相信被上訴人有授權劉正埼辦理相關借款設定抵押程序
　　　及簽發本票。
　　依廖文湖、謝文質及王政垠於游阿坤案之證詞，可認被上訴人於該案非但自承
　　　本票為其所簽發，亦知悉劉正埼出面借款之事，而無反對之意思，此亦合於「
　　　知他人表示為其代理人而不為反對之表示」之表見代理之要件。
　(三)原審判決伊敗訴即有未合，爰聲明：(一)原判決廢棄。(二)被上訴人在第一審之訴駁
　　回。
三、被上訴人主張：其並未將系爭不動產設定最高限額一百二十萬元之抵押權予上訴
    人，亦未簽發附表所示之系爭本票，向上訴人借款一百萬元，本票上伊之簽章係
    他人所偽造，惟上訴人竟以原法院九十二年度拍字第一四八五號裁定，聲請拍賣
    原告之系爭不動產並聲請強制執行，為此依強制執行法第十四條第二項之規定，
    訴請撤銷強制執行程序，及依民法第七百六十七條、第一百八十四條規定，訴請
    塗銷抵押權之設定，及確認系爭本票之債權不存在。上訴人則以：系爭本票上之
    簽名與伊於不同時期、不同場合之簽名以肉眼觀之，均可認係同一人所為，再佐
    以證人廖文湖、謝文質之證詞，實足證系爭本票確係被上訴人簽名蓋印鑑章無疑
    ；另參九十二年度偵緝字第一○八六號不起訴處分書亦排除劉正埼偽造之可能性
    。縱該本票係劉正埼所偽造，因劉正埼前後兩次持被上訴人之土地權狀及印鑑證
    明，辦裡抵押權設定，並聲稱已得被上訴人之同意並交付被上訴人已經完成簽名
    之本票，被上訴人之行為應足以使伊相信被上訴人有授權劉正埼辦理相關借款設
    定抵押程序及簽發本票；且依廖文湖、謝文質及王政垠於游阿坤案之證詞，可認
    被上訴人於該案非但自承本票為其所簽發，亦知悉劉正埼出面借款之事，而無反
    對之意思，是被上訴人自應負表見代理之授權人之責任等語，資為抗辯。
四、按「執行名義無確定判決同一之效力者，於執行名義成立前，如有債權不成立或
    消滅或妨礙債權人請求之事由發生，債務人亦得於強制執行程序終結前提起異議
    之訴。」強制執行法第十四條第二項定有明文。本件上訴人之執行名義為原審法
    院九十二年度拍字第一四八五號裁定，無確定判決同一之效力，而其聲請原審法
    院以九十二年度執字第四二一三九號強制執行事件尚未終結乙節，業據原審調閱
    該執行案卷查閱無誤，是被上訴人於該強制執行程序終結前提起本件訴訟，於法
    並無不合。
五、次按確認之訴非原告有即受確認判決之法律上利益者，不得提起，民事訴訟法第
    二百四十七條第一項前段定有明文。而所謂即受確認判決之法律上利益，係指法
    律關係之存否不明確，原告主觀上認其在法律上之地位有不安之狀態存在，且此
    種不安之狀態，能以確認判決將之除去者而言，最高法院五十二年臺上字第一二
    三七號及第一二四０號分別著有判例可資參照。本件被上訴人主張其遭他人偽造
    簽名而簽發系爭本票及於系爭不動產上設定抵押權，上訴人持系爭本票向原法院
    聲請裁定拍賣抵押物，並持該執行名義向同院聲請強制執行，因此，兩造間就系
    爭本票之法律關係存否顯有爭執，系爭本票之債權是否存在，導致被上訴人之系
    爭不動產有遭強制執行之不安之狀態，且此種不安之狀態，能以確認上訴人就其
    持有被上訴人簽發之系爭本票債權不存在之判決將之除去，繼而排除上訴人聲請
    對被上訴人財產強制執行，並提出原法院九十二年度拍字第一四八五號民事裁定
    為證。經原審調閱九十二年度執字第四二一三九號執行卷宗，查明上訴人確持該
    執行名義向同院聲請對被上訴人強制執行，上訴人對此亦不爭執，揆諸前揭說明
    ，應認被上訴人訴請確認上訴人持有被上訴人所簽發系爭本票之票據權利不存在
    ，有即受確認判決之法律上利益。
六、本件被上訴人因簽發本票而涉訟共有三件，即臺灣臺中地方法院沙鹿簡易庭九十
　　二年度沙簡字第一四六號與訴外人陳文全間確認本票債權不存在事件，同院九十
　　二年度訴字第一五七五號被上訴人與游阿坤間確認本票債權不存在事件，及本件
　　債務人異議之訴事件，被上訴人除就前揭九十二年度沙簡字第一四六號事件承認
　　案內本票為其所簽發外，否認本件本票之簽名及印章之真正，證人劉正埼（即被
　　上訴人之子）亦自承因伊以前向訴外人陳文全借款時曾經與被上訴人共同簽發本
　　票交付陳文全，本件系爭之本票係依據該本票來描繪云云；唯查：
　(一)證人劉正埼雖自陳本件系爭本票係仿自與被上訴人共同簽發持向陳文全借款而開
　　立之票據上之簽名，果爾！既係依原筆跡描繪，則原始之真正筆跡與描繪之筆跡
　　之字體大小及其間架結構，理應雷同，但經本院比對結果，其間架結構顯然不相
　　同，已難認劉正埼之證言為真實。另原審法院九十二年訴字第一五七五號民事事
　　件，因被上訴人亦否認案內票據為真正，經原法院將被上訴人之筆跡囑託法務部
　　調查局鑑定，結果雖認為「本案系爭簽名書寫緩慢、筆畫僵硬欠自然，雖供參對
　　之陳貴美親簽字跡亦有類似之書寫緩慢、顫抖等情況，惟此種筆法易於被模仿，
　　且無法表現書寫者之個性及慣性特徵，故歉難鑑定」等語，唯經本院比對該案內
　　之票據上被上訴人之筆跡，其間架結構與被上訴人所自承之前開真正之簽名，亦
　　不相同，可見劉正埼所言系爭本票係伊所描繪云云，不足採信。
　(二)承前所述，系爭本票被上訴人之簽名既非劉正埼依照被上訴人親自簽名之字跡所
　　描繪，次應審究者，乃該本票是否確為被上訴人所簽發？經查：系爭本票與原審
　　法院沙鹿簡易庭九十二年度沙簡字第一四六號案內本票（即被上訴人自承為其所
　　親自簽名之本票）上簽名之字體大小及間架結構不相雷同，唯其運筆態樣卻大致
　　相同；被上訴人自承其識字不多，不會寫字，是以其每次簽名筆跡，自難期其相
　　符；參以證人謝文質於原審證稱：「原告（即被上訴人）在設定時我沒有看到，
　　但是要拿錢時我有看到她，當時劉正埼拿本票跟她太太來代書這裡，我們為了慎
　　重，有拿本票去跟被上訴人確認，原告有說本票上面的簽名是她媳婦（即劉正埼
　　的太太）拿給她簽的，我們確認之後，才交付借款給劉正埼」等語相互以觀，系
　　爭本票上之簽名確係被上訴人親自為之無訛。
  (三)被上訴人於原審自承「系爭土地所有權狀都是鎖在櫃子裡面，鑰匙我自己保管，
　　印鑑章也是放在櫃子裡面鎖起來，所有權狀跟印鑑都沒有遺失，現在還在：：：
    」（見原審卷第四十九頁）等語，然則劉正埼交付系爭本票前即取得被上訴人之
    印鑑章，並於九十一年十二月二十四日持向台中縣大肚鄉戶政事務所申請印鑑證
　　明，有該所函覆本院之印鑑證明申請書、委任書影本各一件附卷可憑。被上訴人
　　自始即不能證明劉正埼有竊取其印鑑章之情事，而上訴人於借款期間屆至時曾多
　　次向被上訴人索取欠款，亦為被上訴人所自承，其間被上訴人並未表示任何異議
　　；迄上訴人聲請強制執行之際，始出而主張該印鑑係劉正埼所盜用，尚難採信。
    足徵被上訴人明知其子劉正埼向上訴人借款之情事，始與劉正埼共同簽發本票並
    交付印章予劉正埼辦理借款及設定抵押權事宜無訛。
七、綜上所述，系爭本票既係被上訴人所簽發，被上訴人對於上訴人自應負負本票之
　　發票人責任，又本件最高限額抵押權係被上訴人委由其子即訴外人劉正埼委由代
　　書所設定，是以被上訴人訴請臺灣臺中地方法院九十二年度執字第四二一三九號
　　拍賣抵押物強制執行程序應予撤銷；確認上訴人對於被上訴人就如附表所示之本
　　票債權不存在及應將坐落臺中縣大肚鄉○○段第九二二之一地號土地及其上建物
　　（即建號六五七號，門牌號碼臺中縣大肚鄉○○路○段七三四巷三十一弄二號）
　　之不動產以臺中縣清水地政事務所收件字號九十年清登資字第二八二七七０號之
　　最高限額新台幣一百二十萬元抵押權登記予以塗銷即為無理由，不應准許，原審
　　判決上訴人敗訴即有未合，上訴人上訴意旨指摘原判決不當應予廢棄改判為有理
　　由，爰判決如主文所示。
八、兩造其餘之攻擊防禦方法，經審酌結果，與本案判決結果無影響，爰不一一論述
    ，併此敘明。
九、據上論結，本件上訴為有理由，依民事訴訟法第第四百五十條、第七十八條，判
    決如主文。
中　　　華　　　民　　　國　　九十四　　年　　　四　　　月　　　六　　　日
~B1民事第一庭審判長法　官　林陳松
~B2　　　　　　　　法　官　王重吉
~B3　　　　　　　　法　官　鄭金龍
右為正本係照原本作成。
不得上訴。
~B 　 　　　　　　書記官　林世傑
中　　　華　　　民　　　國　　九十四　　年　　　四　　　月　　　八　　　日
　　　　　　　　　　　　　　　　　　　　　　　　　　　　　　　　　　　　Ｙ
附表
┌───────────┬───────────┬────────┐
│發票日                │ 到期日               │金額            │
├───────────┼───────────┼────────┤
│九十一年十二月二十七日│ 九十二年六月二十七日 │新台幣壹佰萬元  │
└───────────┴───────────┴────────┘
